ACORDAO-COMPLETO-2503918

ACÓRDÃO 4821/2022 ATA 29/2022 - PRIMEIRA CÂMARA

VISTOS, relatados e discutidos estes autos de recurso de reconsideração interposto por Iracema Nelis de Araújo Dantas contra o Acórdão 1423/2021-TCU-Primeira Câmara, da relatoria do E. Ministro Benjamin Zymler;
ACORDAM os Ministros do Tribunal de Contas da União, reunidos em Sessão da 1ª Câmara, diante das razões expostas pelo Relator, em:
9.1. conhecer do recurso de reconsideração e, no mérito, negar-lhe provimento; e
9.2. dar ciência desta deliberação à recorrente e ao interessado.

Recurso de reconsideração em tomada de contas especial

Primeira Câmara

Município de São José do Sabugi (PB).

3. Interessados/Responsáveis/Recorrentes:
3.1. Interessado: Ministério do Turismo (CNPJ 05.457.283/0001-19).
3.2. Responsável: Iracema Nelis de Araújo Dantas (CPF XXX.195.644-XX).
3.3. Recorrente: Iracema Nelis de Araújo Dantas (CPF XXX.195.644-XX).

13.1. Ministros presentes: Benjamin Zymler (na Presidência) e Walton Alencar Rodrigues (Relator).
13.2. Ministro-Substituto convocado: Marcos Bemquerer Costa.
13.3. Ministros-Substitutos presentes: Augusto Sherman Cavalcanti e Weder de Oliveira.

WALTON ALENCAR RODRIGUES

Ministro Benjamin Zymler.

Adoto, como relatório, a instrução da Secretaria de Recursos (peças 71 e 72) , que contou com a anuência do Ministério Público junto ao TCU (peça 73) .
"INTRODUÇÃO
1. Trata-se de recurso de reconsideração interposto por Iracema Nelis de Araújo Dantas (peça 57) , por meio do qual se insurge contra o Acórdão 1423/2021-TCU-Primeira Câmara (Relator: Ministro Benjamin Zymler) . 
1.1. A deliberação recorrida apresenta o seguinte teor, transcrevendo-se em destaque os itens objeto do recurso de reconsideração (peça 43) :
VISTOS, relatados e discutidos estes autos de tomada de contas especial instaurada em razão da impugnação total das despesas do Convênio 244/2011 - Siconv 755745, que tinha por objeto o apoio à realização do projeto intitulado "São Pedro", nos dias 1, 2 e 3 de junho de 2011, 
ACORDAM os Ministros do Tribunal de Contas da União, reunidos em sessão da Primeira Câmara, ante as razões expostas pelo Relator, em:
9.1. julgar irregulares as contas da Sra. Iracema Nelis de Araújo Dantas (CPF: XXX.195.644-XX) , com fundamento nos termos dos artigos 1º, inciso I, 16, inciso III, alínea "c", e 19, caput, da Lei 8.443/1992, e dos arts. 1º, inciso I, 209, inciso III, 210 e 214, inciso III, do Regimento Interno/TCU, condenando-a ao pagamento da quantia abaixo especificada, com a fixação do prazo de 15 (quinze) dias para que comprove perante este Tribunal, em respeito ao artigo 214, inciso III, alínea "a", do Regimento Interno do TCU, o recolhimento da dívida aos cofres do Tesouro Nacional, atualizada monetariamente e acrescida de juros de mora, calculados a partir da data discriminada até a data do recolhimento, abatendo-se na oportunidade a monta eventualmente ressarcida, na forma da legislação em vigor:
Data de ocorrência	Valor histórico (R$) 
2/4/2013		100.000,00
9.2. aplicar à Sra. Iracema Nelis de Araújo Dantas (CPF: XXX.195.644-XX) multa no valor de R$ 50.000,00 (cinquenta mil reais) , com fundamento no art. 57 da Lei 8.443/1992 c/c o artigo 267 do Regimento Interno do TCU, fixando-lhe o prazo de 15 (quinze) dias, a partir da notificação, para que, nos termos do artigo 214, inciso III, alínea "a", do Regimento Interno do TCU, comprove perante este Tribunal o recolhimento da dívida aos cofres do Tesouro Nacional, atualizada monetariamente desde a presente data até a do efetivo recolhimento, se for paga após o vencimento, na forma da legislação em vigor;
9.3. autorizar, desde logo, nos termos do art. 28, inciso II, da Lei 8.443 de 1992, a cobrança judicial das dívidas, caso não atendidas as notificações;
9.4. autorizar, desde logo, o pagamento das dívidas mencionadas nos subitens anteriores, caso solicitado, em até 36 parcelas mensais e consecutivas, nos termos do art. 26 da Lei 8.443 de 1992 c/c o art. 217 do Regimento Interno/TCU, fixando à devedora o prazo de quinze dias, a contar do recebimento da notificação, para comprovar perante o Tribunal o recolhimento da primeira parcela e de trinta dias, a contar da parcela anterior, para comprovar o recolhimento das demais parcelas, devendo incidir sobre cada valor mensal os encargos legais devidos (débito: juros de mora e atualização monetária; multa: atualização monetária) , na forma prevista na legislação em vigor;
9.5. dar ciência desta deliberação ao Procurador-Chefe da Procuradoria da República no Estado da Paraíba, nos termos do art. 209, § 7º, do Regimento Interno/TCU, para ajuizamento das ações cabíveis; e
9.6. dar ciência desta deliberação ao Ministério do Turismo e à responsável.
HISTÓRICO
2. Trata-se de tomada de contas especial (TCE) instaurada pelo Ministério do Turismo (MTur) , em desfavor da Sra. Iracema Nelis de Araújo Dantas, prefeita municipal de São José do Sabugi/PB, em razão da impugnação total das despesas do Convênio 244/2011- Siconv 755745 que tinha por objeto o apoio à realização do Projeto intitulado "São Pedro", nos dias 1, 2 e 3 de junho de 2011, devido a irregularidades na execução física.
2.1 O ajuste previu o montante de R$ 105.000,00, sendo R$ 100.000,00 à conta do concedente e R$ 5.000,00 referentes à contrapartida do convenente. Os recursos federais foram liberados por meio da Ordem Bancária 2013OB800011 (peça 1, p. 137) , em 2/4/2013.
2.2 Conforme a Nota Técnica de Reanálise 49/2015 (peça 2, p. 100-103) do Ministério do Turismo, a reprovação da execução física do ajuste decorreu das seguintes irregularidades:
a) as fotografias, filmagens e/ou material de divulgação pós-evento (publicação em jornais, revistas ou reportagens televisivas) , enviados não comprovaram a efetiva realização do evento na data e cidade aprovadas no Plano de Trabalho e a utilização da logomarca do MTur;
b) houve divergência entre a data de realização do evento informada em declaração emitida pelo convenente e aquela prevista no Plano de Trabalho;
c) as fotografias/filmagens ou matérias de repercussão pós-evento (publicação em jornais, revistas ou reportagens televisivas) encaminhadas não foram capazes de comprovar a apresentação das atrações artísticas;
d) a declaração de autoridade local foi enviada com o timbre da prefeitura, ao invés do timbre do órgão ao qual a autoridade supostamente faz parte.
2.3 Diante do não saneamento das irregularidades e da não devolução dos recursos, instaurou-se a TCE. O Relatório de Tomada de Contas Especial 215/2016 (peça 2, p. 134-138) concluiu que o prejuízo importaria no valor total dos recursos repassados (R$ 100.000,00) , em razão dos problemas com a execução física do ajuste. Por sua vez, o Relatório de Auditoria, o Certificado de Auditoria e o Parecer do Dirigente do Controle Interno chegaram as mesmas conclusões (peça 2, p. 145-153) . 
2.4 Já no âmbito deste Tribunal, a responsável foi regularmente citada (peça 31) e acostou as suas alegações de defesa junto à peça 36. Em manifestação uníssona, a Secex/TCE propôs a rejeição das alegações de defesa, o julgamento pela irregularidade das contas, débito e multa com base no art. 57 da Lei 8.443/1992 (peça 38, p. 9-10 e peças 39-40) , tendo sido acompanhada pelo Parquet de Contas em parecer acostado junto à peça 41. 
2.5 O Relator a quo, Ministro Benjamin Zymler, anuiu com as propostas da unidade técnica (peça 44) e foi acompanhado pelos demais Ministros da Colenda 1ª Câmara (peça 43) .
2.6 Irresignada, o Sra. Iracema Nelis de Araújo Dantas interpôs o presente recurso de reconsideração (peça 57) , que se fundamenta nas altercações que, adiante, passar-se-á a relatar.
EXAME DE ADMISSIBILIDADE
3. Reitera-se o exame preliminar de admissibilidade efetuado por esta unidade instrutora (peças 58-59) , ratificado pelo Ministro-Relator Walton Alencar Rodrigues (peça 62) , que concluiu pelo conhecimento do recurso de reconsideração acostado à peça 57, com fundamento nos artigos 32, inciso I, e 33 da Lei 8.443/1992, suspendendo-se os efeitos dos itens 9.1, 9.2 e 9.3 do Acórdão 1423/2021-TCU-Primeira Câmara.
EXAME DE MÉRITO
4. Delimitação do recurso
4.1. Constitui objeto do presente exame responder se:
a) a responsabilidade da Sra. Iracema Nelis de Araújo Dantas deve ser afastada ou atenuada;
b) houve prescrição do débito.
Da responsabilidade da recorrente 
5. O Sra. Iracema Nelis de Araújo Dantas defende a inexistência de dano e requer que sejam reconsiderados os entendimentos que embasaram o Acórdão 1423/2021-TCU-Primeira Câmara, de modo a julgar regulares as suas contas, suprimir a multa aplicada e lhe dar quitação e baixa de responsabilidade (peça 57, p. 20) .  
5.1 Sustenta a alegação acima com base nos seguintes argumentos:
a) apesar de o evento festivo ter ocorrido nos dias 1 a 3 de julho de 2011, o repasse pelo concedente somente teria sido efetivado em 2 de abril de 2013 (dois anos depois) . Nesse contexto, o repasse teria sido precedido de parecer técnico pelo qual, com base nas fotografias e filmagens enviadas pelo município, além de outros documentos, teria sido atestada a realização do evento objeto do ajuste (peça 57, p. 7) ; 
b) incoerentemente, ao analisar a prestação de contas posteriormente, o concedente teria considerado que os elementos de prova carreados aos autos não comprovariam a efetiva realização do evento e não seriam capazes de comprovar a apresentação das atrações artística, concluindo assim pela reprovação da execução física do ajuste (peça 57, p. 7) ;
c) nesse contexto, asseverou que, se o concedente considerou as fotografias e filmagens enviadas insuficientes para comprovar a realização do evento, não deveria ter repassado os recursos, notadamente após quase dois anos da sua celebração (peça 57, p. 8) ;
d) questionar a veracidade das fotografias apresentadas porque nelas teriam sido incluídas informações de datas, nome de bandas e do evento significaria imputar ao gestor prática de crime ou no mínimo retirar-lhe a fé pública. Além disso, o próprio Ministério do Turismo exigiria constar tais informações nas fotografias apresentadas, o que não seria possível fazer no momento do registro (peça 57, p. 10) ;
e) quanto à conclusão de que a publicação sozinha de matéria na revista especializada, Políticas e Negócios, informando a realização do evento, seria mero indício da realização do evento, visto que a revista seria pouco conhecida nacionalmente, a mesma seria descabida, uma vez que a referida revista seria especializada em cobrir eventos da Paraíba, suas matérias fariam parte de inúmeras prestações de contas de eventos turísticos e, dificilmente, um evento realizado em um município de 4.145 habitantes seria noticiado por revista conhecida nacionalmente (peça 57, p. 10) ;
f) além disso, não seria possível admitir o descarte da referida publicação, sob o argumento de que a "matéria sozinha (sem que fossem trazidos outros elementos de que o evento ocorreu) ", posto que existiriam outros elementos carreados à prestação de contas, conforme teria sido reconhecido pela unidade técnica (peça 57, p. 11) ;
g) seriam inaceitáveis as alegações da Secex-TCE sobre os vídeos disponíveis na internet, que indiscutivelmente comprovariam a apresentação das bandas previstas no plano de trabalho. Diferentemente do que afirmaria a unidade instrutora, os vídeos identificariam o evento e informariam a data de sua realização. Nesse contexto, a recorrente acostou os links de três vídeos no Youtube, com o trecho em que conteria as bandas que teriam participado da festividade, a descrição da data e localidade do evento e apresentação da logomarca do então Ministério do Turismo (peça 57, p. 12-15) ; 
h) além disso, as imagens das bandas e do palco constantes dos aludidos vídeos demonstrariam que as fotografias apresentadas seriam legítimas e compatíveis com as imagens reveladas nos vídeos (peça 57, p. 16) ;
i) quanto à alegação da Secex-TCE de que a declaração do presidente da câmara municipal em 2013 não seria suficiente para comprovar a ocorrência do evento, visto que este poderia não se lembrar do evento que ocorrera dois anos antes, esta seria, no mínimo, ingenuidade, haja vista que, em primeiro, o pequeno município de São José Sabugi, assim como quase todos os municípios do nordeste, teria nas festividades juninas o principal evento do ano e, em segundo, porque o Ministério exigiria a declaração de autoridade local atestando a realização do evento, e não o cumprimento dos itens previstos no plano de trabalho (peça 57, p. 16) ;
j) não seria razoável que as fotografias e filmagens sejam, por si só, exigidas como prova cabal, única e definitiva do cumprimento do objeto pactuado, uma vez que tais elementos de prova deveriam ser sopesados em conjunto com os demais documentos e evidências constantes aos autos, conforme disposto no Acórdão 5480/2010-TCU-Primeira Câmara (peça 57, p. 17) ;
	l) seria preciso registrar a escorreita realização dos procedimentos de contratação e pagamento da empresa detentora dos direitos de exclusividade das atrações artísticas previstas no plano de trabalho, uma vez que, conforme constaria na peça 2, estariam presentes os documentos comprobatórios da adequada contratação da empresa licitante, bem como nota fiscal descriminada, comprovante e recibo de pagamento pelos serviços prestados, além de extratos e demais documentos financeiros (peça 57, p. 18) ;
m) quanto à multa imputada à recorrente, seria preciso consignar que sua imputação mostrar-se-ia injusta e desproporcional, na medida que não restaria demonstrado nos autos quaisquer indícios de má-fé, tampouco os motivos ensejadores da reprovação das contas poderiam ser considerados como irregularidades graves, além de corresponder a 50% do débito (peça 57, p. 19) ; 
n) nesse contexto, conforme se depreenderia dos autos,  a recorrente teria agido com diligência e conformidade com as normas e com as disposições do convênio; promovido processo licitatório nos exatos termos do Acórdão 96/2008-TCU-Plenário; registrado a realização do evento com registros fotográficos e contratado a produção de vídeo institucional registrando os três dias de evento; aguardado quase dois anos para receber o repasse do convenente, de forma a manter neste período a regularidade do contrato com o fornecedor, que seria uma condição para recebimento dos recursos; apresentado a devida comprovação da realização do evento e da conformidade da contratação do representante exclusivo; e apresentado tempestivamente a prestação de contas e todos os documentos solicitados pelo convenente (peça 57, p. 19) .	
Análise
5.2 Preliminarmente, as alegações não sustentam qualquer alteração do decisum, visto que a recorrente apenas reapresentou alegações, que foram devidamente enfrentadas nas etapas processuais anteriores pela unidade técnica e pelo voto condutor da decisão vergastada.  
5.3 Em linhas gerais, a defesa entende que o conjunto probatório - vídeos (peça 57, p. 13) , fotografias (peças 18, 19 e 23) , matéria jornalística (peça 2, p. 19-23 e 73-89) e declaração do presidente da câmara municipal (peça 36, p. 17) - todos apresentados anteriormente, comprovaria a realização da festividade, bem como a apresentação das bandas nos dias 1, 2 e 3 de julho de 2011.
5.4 Com relação aos vídeos, estes apenas trazem indícios de que as Bandas Mauricinhos do Forró (dia 1/7/2011) , Feras (dia 2/7/2011) e Forró de Luxo (dia 3/7/2011) se apresentaram na municipalidade nas respectivas datas, todavia não comprova que as despesas, decorrentes do repasse, foram aplicadas nos termos previstos.	
5.5 Nesse contexto, o termo de convênio (peça 1, p. 51-67) previu, como obrigação do convenente, exibir vídeos de promoção do turismo brasileiro, disponibilizado pelo então concedente em seu sítio eletrônico (p. 54) . Entretanto, nenhuma das documentações carreadas aos autos evidenciam a divulgação desses vídeos para o público da festa.
5.6 O vídeo do suposto primeiro dia de evento apresenta em sua abertura a logomarca do Ministério do Turismo, todavia o vídeo não faz qualquer referência à aparição dos referidos vídeos promocionais ao público do evento (peça 57, p. 14) . Similarmente, os vídeos dos supostos 2º e 3º dia da festividade sequer apresentam a logomarca do Governo Federal (p. 13) .
5.7 Cabe frisar que tal exigência não constitui uma mera formalidade, mas importante mecanismo de divulgação do MTur e, principalmente, de promoção do turismo local, de modo que constituiu uma das poucas exigências expressamente previstas no convênio.
5.8 Com relação às fotografias, estas são imprestáveis para fins de comprovação do objeto, visto que foram editadas para inclusão de datas, nomes de banda e data do evento (peça 44, p. 2) .
5.9 No que se refere à declaração do presidente da câmara legislativa, esta, similarmente aos vídeos disponibilizados na internet, traz mero indício de que a festividade ocorreu nas datas previstas, todavia não se presta a comprovar a escorreita aplicação dos recursos públicos. 
5.10 Outro aspecto, não levantado nas etapas processuais precedentes, é que, conforme apontado em pareceres do então Ministério do Turismo (peça 2, p. 54-58 e 100-103) , o presente plano de trabalho foi aprovado com vício de origem, vez que não fez qualquer especificação ou delimitação do objeto, restringindo-se a prever a apresentação de três bandas de renome regional (peça 70) . 
5.11 Tal aspecto, além de ter inviabilizado qualquer estimativa de custos e de aferição dos resultados alcançados pelo Convênio, teve como uma das suas causas a atuação da recorrente, que foi a signatária do ajuste naqueles termos (peça 1, p. 67) . 
5.12 Além disso, a falta de previsão das bandas ou de qualquer delimitação do objeto traz outras dúvidas quanto à regularidade da aplicação dos recursos. Em primeiro, como o plano de trabalho estimou em R$ 37.000,00, R$ 40.000,00 e R$ 28.000,00 a apresentação de três bandas regionais (peça 70) , sendo que nem os nomes das bandas eram conhecidos? Em segundo, porque houve inexigibilidade de licitação, tendo em vista que, no momento da licitação, os nomes das bandas sequer eram conhecidos (peça 1, p. 106-112) ? Em terceiro, chama atenção o fato de a proposta comercial da empresa Adonis Representações Artísticas ter exatamente a mesma estimativa de custo estimada pelo plano de trabalho (peça 1, p. 113) .
5.13 Portanto, tais dúvidas, juntamente com a falta de outros elementos probatórios, afastam qualquer possibilidade de reconhecer que os recursos públicos foram devidamente aplicados.  
5.9 Quanta a alegação de que o repasse teria sido precedido de parecer técnico pelo qual, com base nas fotografias e filmagens enviadas, teria sido atestada a realização do objeto do ajuste e que, posteriormente, a prestação de contas teria sido rejeitada, esta não socorre a responsável. Isso porque o Parecer Técnico 52/2013 (peça 1, p. 129-133) não tinha como escopo realizar uma análise final acerca da regularidade do evento. Prova disso, seria o trecho adiante transcrito (p. 130) : "A comprovação da execução do evento não substitui a Prestação de Contas e o convenente deverá prestar contas de todas as ações pretendidas e aprovadas no Plano de Trabalho".  
5.10 Além disso, mesmo que se considerasse o referido parecer como documento que visava uma opinião definitiva sobre o ajuste, não se pode olvidar o princípio da autotutela da administração, que permite à Administração rever seus autos. Nesse contexto, a Súmula STF 473 dispõe que: "A administração pode anular os seus próprios atos, quando eivados de vícios que os tornem ilegais, porque deles não se originam direitos; ou revogá-los, por motivo de conveniência ou oportunidade, respeitados os direitos adquiridos e ressalvada, em todos os casos, a apreciação judicial".
5.11 Por todo o exposto, propõe-se afastar as presentes alegações. 
Da prescrição do débito  
6.1 A alegação de prescrição assume particular relevância, dado o recente julgamento, pelo STF, do Recurso Extraordinário 636.886 (tema 899 da repercussão geral) . Os significativos impactos deste julgamento foram objeto de análise pela Serur nos autos do TC Processo 027.624-2018-8. Por economia processual, juntou-se a estes autos (peça 69) cópia do exame e do pronunciamento da unidade emitidos pela Serur naquele processo, em que foram fundamentadas as seguintes premissas, que serão consideradas no presente exame:
a)  pela jurisprudência até então vigente, a pretensão punitiva exercida pelo Tribunal de Contas estava sujeita à prescrição, regida pelos critérios fixados no Acórdão 1441/2016-TCU-Plenário. Já quanto ao débito, a ação de ressarcimento era considerada imprescritível, por expressa previsão do art. 37, § 5º, da Constituição Federal. No entanto, ao julgar o RE 636.886, o STF conferiu nova interpretação a esse dispositivo, fixando a tese de que "é prescritível a pretensão de ressarcimento ao erário fundada em decisão de Tribunal de Contas";
b)  embora o RE 636.886 tenha por objeto a execução de acórdão condenatório proferido pelo TCU, a interpretação conferida pelo STF ao art. 37, § 5º, da Constituição, afeta a ação de ressarcimento como um todo, abrangendo não só a execução, mas também a pretensão condenatória. E, ao contrário da decisão proferida no julgamento do tema 897 (RE 852.475) , no tema 899, relativo à atuação do Tribunal de Contas, a conclusão de que a pretensão de ressarcimento é prescritível foi estabelecida de forma categórica, sem ressalvar as condutas dolosas qualificáveis como ato de improbidade;
c)  as pretensões punitiva e de ressarcimento devem observar o mesmo regime na atividade de controle externo, dado o objetivo comum da prescrição, de fixar prazo para o Tribunal de Contas agir, buscando caracterizar o ilícito, identificar seu autor, dimensionar as consequências da conduta (em especial, a quantificação do dano) e impor as consequências legais, independentemente do fato de tais consequências terem natureza punitiva ou ressarcitória;
d)  o Código Civil e a Lei 9.873/1999 constituem as duas alternativas que, de forma mais consistente, polarizam os debates acerca do regime de prescrição a ser observado no processo de controle externo. Não obstante a relevância dos fundamentos utilizados no Acórdão 1441/2016-TCU-Plenário, favoráveis à aplicação do Código Civil, a Lei 9.873/1999 adota balizas usuais no âmbito do direito público, prevê causas de interrupção em tudo compatíveis com o processo de controle externo e já vem sendo utilizada pelo STF para limitar o exercício da pretensão punitiva pelo TCU, em decisões posteriores ao Acórdão 1441/2016-TCU-Plenário. Assim, até que sobrevenha norma específica, entende-se que a prescrição das medidas de ressarcimento a cargo do tribunal de contas deve observar o regime Lei 9.873/1999;
e)  considerando, porém, que o acórdão proferido no RE 636.886 ainda está sujeito à oposição de embargos declaratórios, não é recomendável reconhecer a prescrição desde logo, ante a possibilidade de esclarecimento da decisão em sentido diverso do ora defendido (notadamente quanto aos atos dolosos) ou mesmo a modulação de seus efeitos, para preservar as ações de controle instauradas com base no entendimento jurisprudencial até então vigente;
f)  assim, nos casos em que a prescrição não tenha ocorrido por nenhum dos dois regimes (Código Civil ou Lei 9.873/1999) , o desfecho do processo não se alterará, qualquer que seja a premissa adotada (imprescritibilidade, prescritibilidade pelo Código Civil ou pela Lei 9.873/1999) , viabilizando-se o imediato julgamento. Já nas situações em que a pretensão de ressarcimento esteja prescrita por algum dos dois regimes, ou por ambos, é recomendável que o julgamento do processo seja sobrestado, até ulterior deliberação do Tribunal. 
6.2 As manifestações da Serur juntadas à peça 69 foram elaboradas quando ainda não estava disponibilizado o inteiro teor do acórdão do RE 636.886. Em nova análise após a publicação da decisão (DJe de 24/6/2020) , inclusive mediante o cotejo com os demais votos proferidos no julgamento, conclui-se pela subsistência das premissas indicadas acima, cabendo destacar dois aspectos relevantes.
6.3 O primeiro diz respeito à ressalva aos atos dolosos de improbidade. Observa-se que tanto na manifestação do TCU, como amicus curiae (peça 35 do RE 636.886) , como na manifestação do Ministério Público Federal na condição de fiscal da ordem jurídica (peça 38) , o tema 897 foi invocado com o fim de preservar a atuação dos tribunais de contas no caso de prejuízos causados dolosamente, mediante condutas típicas de improbidade administrativa. Todavia, o pedido não foi acolhido. No ponto, não houve divergência quanto ao entendimento do relator, de que "as razões que levaram a maioria da Corte a estabelecer excepcional hipótese de imprescritibilidade, no tema 897, não estão presentes em relação as decisões do Tribunal de Contas que resultem imputação de débito ou multa".
6.4 O segundo aspecto diz respeito à não incidência do Código Civil no regime de prescrição do ressarcimento. Nos votos em que a questão do prazo prescricional foi abordada, a referência foi sempre ao prazo quinquenal, usualmente adotado pelas normas de direito público.
6.5 Com essas explicações adicionais, passa-se à análise da prescrição no caso em exame, considerando-se as premissas indicadas anteriormente. 
Análise da prescrição segundo os critérios do Acórdão 1441/2016-TCU-Plenário]
6.6 Primeiramente, cabe antecipar que o débito apurado não prescreveu segundo os critérios estabelecidos pelo Acórdão 1441/2016-TCU-Plenário.	
6.7 Com efeito, a referida decisão estabeleceu o seguinte entendimento: (i) a pretensão punitiva do TCU subordina-se ao prazo geral de prescrição indicado no art. 205 do Código Civil (10 anos) e é contada a partir da data de ocorrência da irregularidade sancionada; (ii) o ato que ordenar a citação, a audiência ou oitiva da parte interrompe a prescrição; (iii) haverá suspensão da prescrição toda vez que o responsável apresentar elementos adicionais de defesa; (iv) a prescrição será aferida independentemente de alegação da parte; e (v) o entendimento do mencionado acórdão será aplicado de imediato aos processos novos e aos pendentes de decisão.
6.8 Nesse sentido, o prazo prescricional começou a correr em 29/8/2014, momento da apresentação da versão final da prestação de contas (peça 2, p. 65-99) . 
6.9 Considerando que a citação foi determinada em outubro de 2019 por este Tribunal (peça 29) , em prazo inferior aos dez anos, operando, portanto, a interrupção do prazo prescricional (reinício da contagem) , não houve a prescrição pelos critérios do Acórdão 1441/2016-TCU-Plenário.
Análise da prescrição pelo regime da Lei 9.873/1999 
6.10 Conforme será demonstrado a seguir, não se deu a prescrição do débito com base nos critérios da Lei 9.873/1999, uma vez que todas as interrupções do prazo prescricional se deram em prazo inferior a cinco anos (art. 1º) . 
6.11 Primeiramente, a prescrição do débito mais antigo começou a correr em 29/8/2014, momento da apresentação da versão final da prestação de contas (peça 2, p. 65-99) . 
6.12 Em 24/11/2017, o Relatório de Auditoria 1.138/2017 concluiu pelo dano (peça 2, p. 145-147) , acarretando interrupção do prazo prescricional (art. 2º, II, Lei 9.873/1999) .
6.13 Já no âmbito deste Tribunal, em 21/11/2019, a responsável recebeu o ofício citatório, o que redundou em interrupção do prazo prescricional fundada no art. 2º, I, da Lei 9.873/1999.
6.14 Em 9/2/2021, o Acórdão 1423/2021-TCU-Primeira Câmara concluiu pelo débito (peça 43) . 
6.15 Portanto, conforme se depreende das datas grifadas, o feito não ficou paralisado por mais de cinco anos sem decisão entre uma interrupção de prazo e a seguinte, de modo que não houve a prescrição pelos critérios da Lei 9.873/1999. 
Conclusão sobre a prescrição
6.16 Por todo o exposto, o débito em análise não prescreveu nem pelos critérios estabelecidos pelo Acórdão 1441/2016-TCU-Plenários nem pelos previstos na Lei 9.873/1999.
CONCLUSÃO
7. Das análises anteriores, ante os elementos constantes destes autos, o contexto normativo e as diretrizes jurisprudenciais aplicáveis ao caso, conclui-se:
 (i) a responsabilidade da Sra. Iracema Nelis de Araújo Dantas não deve ser afastada ou atenuada (itens 5.) ;
 (ii) não ter ocorrido a prescrição do débito (itens 6.) ;
7.1 Por todo o exposto, propõe-se a negativa de provimento ao recurso, visto que não foram carreados argumentos que possuam o condão de alterar a decisão vergastada. 
PROPOSTA DE ENCAMINHAMENTO
8. Ante ao exposto, submetem-se os autos à consideração superior, propondo-se, com fundamento nos arts 32, inciso I, e 33 da Lei 8.443/1992 e art. 285 do RI/TCU:
a) conhecer do recurso de reconsideração interposto e, no mérito, negar-lhe provimento;
b) informar ao recorrente e demais interessados do acórdão a ser proferido, destacando que o relatório e o voto que o fundamentam podem ser acessados por meio do endereço eletrônico www.tcu.gov.br/acordaos."

José Alberto Rodrigues Teixeira (16163/OAB-DF).

Subprocurador-Geral Paulo Soares Bugarin.

RECURSO DE RECONSIDERAÇÃO EM TOMADA DE CONTAS ESPECIAL. ARGUMENTOS INSUFICIENTES PARA REFORMAR O JULGAMENTO. CONHECIMENTO. NEGATIVA DE PROVIMENTO. CIÊNCIA.

TOMADA DE CONTAS ESPECIAL (TCE)

Secretaria de Recursos (Serur); e Secretaria de Controle Externo de Tomada de Contas Especial (Secex-TCE).

Trata-se de recurso de reconsideração interposto por Iracema Nelis de Araújo Dantas contra o Acórdão 1423/2021-TCU-Primeira Câmara, da relatoria do E. Ministro Benjamin Zymler.
Na origem, a tomada de contas especial foi instaurada pelo Ministério do Turismo (MTur) em desfavor de Iracema Nelis de Araújo Dantas, como então prefeita de São José do Sabugi - PB (gestão 2009-2012) , em face da inexecução física do objeto do Convênio 244/2011 destinado à realização de evento cultural sob o valor de R$ 105.000,00.
Em linhas gerais, a reprovação da execução física do ajuste decorreu das seguintes irregularidades: a) não comprovação da efetiva realização do evento na data e no local aprovados no plano de trabalho pelo MTur; b) ausência de utilização da logomarca do MTur; c) divergências entre os dados informados na declaração emitida pelo convenente e a prevista no plano de trabalho; d) elementos incapazes de comprovar a apresentação das atrações artísticas; e f) declaração da autoridade local inválida.
Com efeito, a 1ª Câmara do TCU, por meio do Acórdão 1.423/2021, rejeitou as alegações de defesa da ora recorrente, condenou-a ao pagamento do débito no valor histórico de R$ 100.000,000 e aplicou-lhe a subjacente multa legal sob o valor de R$ 50.000,00 (peça 43) .
Irresignada, a recorrente interpôs o presente recurso de reconsideração.
A recorrente alega, em suma, que as fotografias, os vídeos, a matéria jornalística e a declaração do presidente da Câmara de Vereadores acostada aos autos comprovam a adequada realização do evento, incluindo a apresentação dos artistas contratados (peça 57) .
Além disso, defende que o repasse dos recursos federais pelo MTur, ainda que dois anos após a realização do evento, constitui elemento comprobatório da boa e regular aplicação dos recursos, uma vez que foi precedido de pareceres técnicos ministeriais.
A Serur e o MPTCU propuseram conhecer e negar provimento ao recurso (peças 71 a 73) .
De início, conheço do presente recurso de reconsideração, uma vez satisfeitos os requisitos de admissibilidade atinentes à espécie.
No mérito, acolho, na íntegra, a instrução da Secretaria de Recursos, a qual incorporo às presentes razões de decidir, tendo as razões recursais sido suficientemente analisadas e fundamentalmente rejeitadas pela Serur.
Inicialmente, tem-se que o repasse de recursos pelo MTur, ainda que baseado em pareceres técnicos, não pressupõe a comprovação da boa e regular aplicação dos recursos pelo TCU, até porque o próprio MTur instaurou a tomada de contas especial e concluiu pelo dano ao Erário, causado pela ora recorrente, sob o valor integral do ajuste (peça 2, p. 134-153) .
De todo modo, cumpre rememorar que, no exercício do controle externo, o TCU julga, de forma independente, as contas dos gestores públicos e demais responsáveis por recursos federais que derem causa ao Erário, nos termos do art. 71 da Constituição Federal, não se submetendo à prévia conclusão do tomador de contas especial, tampouco, a pareceres técnicos ministeriais.
Adicionalmente, os elementos acostados ao presente processo pela ora recorrente não se revelam suficientes para comprovar a alegada regularidade da execução física das despesas pactuadas no plano de trabalho aprovado pelo MTur. 
Nesse contexto, destacam-se, em especial, as fotografias do referido evento, cuja edição pela recorrente impede o seu acolhimento como elemento comprobatório da alegada apresentação das atrações artísticas, sem prejuízo das filmagens do evento como prova, nas quais se confirma a ausência de apresentação da logomarca do MTur para o público.
Além disso, diferentemente do alegado, os referidos vídeos não comprovam a apresentação das três bandas contratadas, tampouco, que elas se apresentaram conforme o plano de trabalho acertado com o MTur, até porque os vídeos consistem em meros trechos de uma cobertura jornalística que evidencia a apresentação de artistas por apenas alguns minutos.
Por fim, considerando que o voto condutor do Acórdão 1423/2021-TCU-Primeira Câmara expôs os fundamentos suficientes para a condenação da ora recorrente, não merecem acolhida os argumentos ora apresentados, uma vez que não há nenhum elemento novo apto a reformar o acórdão recorrido.
Sendo assim, conheço do presente recurso para negar-lhe provimento.
Incluído o processo na pauta desta sessão, a recorrente solicitou o adiamento do julgamento do processo em razão da impossibilidade do comparecimento de seu representante legal para a produção da sustentação oral (peça 74) .
Indefiro o pedido, uma vez que o prazo regimental para inclusão do processo em pauta, com ciência das partes e seus representantes, foi devidamente observado.
Ante o exposto, VOTO para que seja adotada a minuta de acórdão que trago à apreciação deste Colegiado.
TCU, Sala das Sessões, em 23 de agosto de 2022.
WALTON ALENCAR RODRIGUES 
Relator